最高法院民事判決　　　　　　九十六年度台上字第一八四四號
上　訴　人　甲○○
訴訟代理人　方文賢律師
上　訴　人　乙○○
訴訟代理人　洪梅芬律師
　　　　　　李季錦律師
上列當事人間請求給付借款事件，兩造對於中華民國九十六年一
月二十三日台灣高等法院台南分院第二審判決（九十五年度上字
第一二四號），各自提起上訴，本院判決如下：
    主  文
原判決關於駁回甲○○就請求乙○○給付新台幣三百萬元自民國
八十三年十月二十七日起至九十三年十月十四日止之利息之上訴
及該訴訟費用部分廢棄，發回台灣高等法院台南分院。
甲○○之其他上訴駁回。
乙○○之上訴駁回。
第三審訴訟費用關於駁回甲○○其他上訴及乙○○上訴部分，由
兩造各自負擔。
    理  由
本件上訴人甲○○主張：伊配偶鄭罔受於民國八十三年十月二十
七日在台南縣新市鄉農會（下稱新市農會）所開立之帳戶提領現
金新台幣（下同）五百萬元，將其中三百萬元以現金交付對造上
訴人乙○○，同日並將現金二百萬元轉帳入乙○○在新市農會第
0000000000000號帳戶，均轉借予乙○○，且合意
自借款時起依新市農會之貸款年利率百分之一○．二五計付利息
。詎乙○○屢經催告清償債務，迄未置理，嗣鄭罔受於八十九年
十一月一日死亡，其繼承人除伊外皆已拋棄繼承，乙○○自應返
還借款予伊等情，爰依消費借貸契約及繼承之法律關係，求為命
乙○○給付伊五百萬元及加付自八十三年十月二十七日起至清償
日止按年息百分之一○．二五計算利息之判決（第一審判命乙○
○給付甲○○三百萬元及自九十三年十月十五日起算之利息，駁
回甲○○其餘請求，兩造分別就其敗訴部分提起第二審上訴）。
上訴人乙○○則以：伊與鄭罔受間僅有三百萬元之消費借貸關係
，伊早於八十四年九月十五日清償。縱認伊未清償，亦因伊已於
八十四年四月二十二日轉帳九十四萬八千四百元、現金存入五萬
一千六百元，及同年五月八日轉帳一百萬元至鄭罔受帳戶，合計
二百萬元，伊與鄭罔受間二百萬元之消費借貸關係並不存在，鄭
罔受獲得二百萬元為屬無法律上之原因而受利益，致伊受損害，
鄭罔受即負有返還不當得利之義務，伊自得以之與甲○○對伊三
百萬元借款債權中之二百萬元互為抵銷等語，資為抗辯。
原審以：甲○○主張鄭罔受於八十三年十月間以乙○○及訴外人
鄭勝賢為連帶保證人，並以鄭勝賢所有坐落台南縣新市鄉市
六八之三○、六八之三一、六八之三四、六八之三五、六八之三
七號土地五筆，及鄭罔受名下門牌同鄉○○路四六、四八號房屋
，向新市農會設定最高限額抵押權六百二十五萬元為擔保，辦理
借款五百萬元。乙○○及鄭罔受於同年月二十六日簽立借款金額
各為三百萬元（借款人乙○○，連帶保證人鄭罔受）、二百萬元
（借款人鄭罔受，連帶保證人乙○○）之借用證，且由鄭勝賢持
有中。新市農會於同年月二十七日核撥金額五百萬元，鄭罔受將
其中三百萬元以現金交付乙○○，鄭罔受同日另轉匯二百萬元入
乙○○帳戶，該三百萬元現款係乙○○向鄭罔受借用。鄭罔受已
於八十九年十一月間死亡，其子女鄭勝賢等三人皆拋棄繼承，遺
產由甲○○單獨繼承等事實，為乙○○所不爭。查匯款之原因事
實非僅借貸而已，亦可能係贈與、清償、買賣等，因此匯款資料
不足以為消費借貸契約成立之憑證。乙○○固於另案九十二年度
上字第二五五號侵權行為損害賠償事件準備程序中陳稱：「在交
付及收受五百萬元之借貸關係，係存在於鄭罔受與乙○○之間」
等語，然其後接續陳稱：「借用證的簽發是要交付給鄭罔受，目
的是要就向新市農會所借貸的五百萬元之使用情形，其中明確區
分三百萬元是給乙○○所使用，二百萬元是鄭罔受所使用的，五
百萬元是鄭罔受向新市農會借用的，鄭罔受再將其中三百萬元借
給乙○○，所以才需要開立借用證給鄭罔受」等語；甲○○在另
案台灣台南地方法院（下稱台南地院）九十一年度訴字第一五二
三號侵權行為損害賠償事件審理時亦陳稱：「（你是否知悉被告
和鄭罔受有簽借用證）我知道，在八十三年十月二十五日凌晨我
太太鄭罔受告訴我，他和被告（即乙○○）有向農會貸款五百萬
元要去投資房地產，我對鄭罔受說房屋已有屋齡二十年，價值不
到十萬元左右，若是貸款五百萬元，剩下都是用土地來擔保，土
地是我兒子鄭勝賢的，我覺得不妥，我希望鄭罔受與被告都要簽
借用證給原告（即鄭勝賢）作保障，鄭罔受說被告（即乙○○）
要借三百萬元，她要借二百萬元，後來我有與鄭罔受去被告家裡
，由被告及鄭罔受當場簽借用證，簽了借用證後，我告訴他們我
是代理原告同意他們貸款五百萬元，因為當時原告在高雄不在家
裡，這件事我並沒有知會原告，是在借用證簽完一個月後，因為
要繳貸款利息我才告訴原告，借用證也是那時才交給原告」等語
；鄭勝賢亦稱：「（卷附借用證，你是如何取得？）是在被告（
即乙○○）與我母親鄭罔受簽了借用證後大約二十天左右之後，
由我父親甲○○及母親鄭罔受拿給我的，是我父母拿給我後我才
知道被告已經簽好借用證」、「（你父母拿借用證給你時，是如
何說？）我母親說她和被告有缺錢，要先向我週轉，請我先幫他
們付本金及利息」、「（如何去還本金及利息？）我每個月都拿
一筆錢給我父親，金額不一定，叫我父親去還農會的貸款利息」
等語。鄭罔受於台灣台南地方法院檢察署八十九年度偵字第一○
四三二號案件檢察官訊問時亦稱：「貸款係乙○○辦的，錢也是
乙○○拿去用的，鄭勝賢的印章是我自家裡抽屜拿取交乙○○使
用，其中二百萬元我用的，乙○○使用三百萬元」等語，該筆二
百萬元款項既係鄭罔受向新市農會借貸五百萬元而來，其借款用
途自以鄭罔受知之最稔，鄭罔受已稱二百萬元係自己用掉，乙○
○亦否認另向鄭罔受借用二百萬元，則縱有匯款之事實，兩人間
亦顯然缺乏「借貸意思表示相互一致」，自無法成立消費借貸關
係。而乙○○向鄭罔受借用之系爭三百萬元尚未清償，參以乙○
○於台南地院八十九年度訴字第一四二四號刑事案件審理時陳稱
鄭罔受要伊把三百萬元之利息每個月拿去給她等語，及鄭罔受向
新市農會借用五百萬元之利息係按該會基本放款利率百分之八．
一加碼年息百分之二．一五合計百分之一○．二五計算，暨乙○
○就上開借款利息謂已按月給付鄭罔受乙節未能舉證以實其說各
情，甲○○請求乙○○給付三百萬元及按週年利率百分之一○．
二五計算之利息，自屬有據。系爭借款未約定返還期限，則依民
法第四百七十八條後段規定，必須催告後始得請求返還借款，甲
○○係九十三年九月七日提起本件訴訟，起訴狀繕本迨同年月十
五日方送達乙○○收受，距九十五年四月十三日言詞辯論終結前
已逾一個月以上，甲○○自九十三年十月十五日起始得請求乙○
○返還系爭三百萬元及按週年利率百分之一○．二五計算之利息
。至乙○○所積欠已到期且未罹時效之利息，甲○○於本件未為
請求，自不在審理範圍內。雖乙○○辯稱其已於八十四年九月十
五日由其子陳嘉益陪同將三百萬元借款返還鄭罔受，並舉證人陳
嘉益為證，然乙○○與陳嘉益經台南地院於九十五年四月十三日
隔離審訊該日還款情形，兩人就三百萬元提款單究由何人書寫，
所述並不一致，證人陳嘉益與乙○○又屬父子至親，關係密切，
所證難免偏頗，自難僅以陳嘉益證述而為有利乙○○之認定。且
依一般常情，該三百萬元鉅款若係乙○○欲還鄭罔受之借款，為
安全起見，乃直接以轉帳方式撥匯入鄭罔受帳戶即可，顯見乙○
○辯以因領款、還款三百萬元係屬大事而由長子陪同處理云云，
不符經驗法則，要非可採。乙○○與鄭罔受並未約定系爭三百萬
元借款之返還期限，乙○○且自陳伊與鄭罔受間有親如兄妹之情
誼，則鄭罔受生前未向乙○○追討該筆借款，亦符常情，不得僅
以鄭罔受未曾向乙○○催討此借款即認乙○○已有清償之事實。
況乙○○於八十三年十月二十六日簽立其借款金額三百萬元之借
用證，該借用證現由鄭勝賢持有，若果有乙○○所稱業於八十四
年九月十五日將系爭三百萬元借款向鄭罔受清償一事，何以清償
時未索回借款證明之借用證，乙○○復未舉出其他證據證明債務
已清償之事實，所辯三百萬元債務已經清償，即屬無據。又乙○
○謂其於八十四年四月二十二日轉帳九十四萬八千四百元、同日
現金存入五萬一千六百元，同年五月八日再匯款一百萬元存至鄭
罔受帳戶，而伊與鄭罔受間二百萬元之消費借貸關係既不存在，
則鄭罔受無法律上之原因而受利益，即負有返還不當得利之義務
，伊自得以之與甲○○對伊三百萬元借款債權中之二百萬元互為
抵銷云云。查鄭罔受另於八十三年十月二十七日當日轉匯二百萬
元入乙○○帳戶，雖鄭罔受與乙○○間就系爭二百萬元消費借貸
關係不存在，惟未經認定其他法律關係不存在。乙○○固於八十
四年四、五月間匯款共二百萬元入鄭罔受帳戶，惟就基本事實言
，鄭罔受並未受有任何利益。乙○○辯述鄭罔受無法律上之原因
而受利益，尚難採信。乙○○為抵銷抗辯，自非可取。從而甲○
○依消費借貸契約及繼承之法律關係，請求乙○○給付伊三百萬
元及自九十三年十月十五日起按週年利率百分之一○．二五計算
之利息，應予准許；逾此部分所為請求，不應准許等詞，爰維持
第一審所為甲○○一部勝訴、一部敗訴之判決，駁回兩造上訴。
(一)關於廢棄發回部分（即原判決關於駁回甲○○就請求乙○○給
付三百萬元自八十三年十月二十七日起至九十三年十月十四日止
之利息之上訴部分）：
按利息乃使用他人原本而支付之對價；而遲延利息，係賠償因債
務給付遲延所生相當於利息之損害，兩者並非不得先後併存。查
甲○○於原審主張：乙○○另案審理時陳稱：「三百萬元（鄭罔
受）要先讓我周轉，待以後才還錢，當時也沒說要用多久，也沒
有簽借據，也沒有簽任何票據文件，只是用口頭說，鄭罔受說每
個月要以農會的利息來計算，要我把三百萬元的利息每個月拿去
給她，讓她連同二百萬元的利息繳給農會」等語，足證有關借款
利息之約定，即係自乙○○借款時起，合意依新市農會之貸款利
息定之，即依年息百分之一○．二五計算。縱謂本件為未定期限
之債務，經定期催告後始生遲延之效力，則在未為依法催告前，
乙○○仍應就原約定利息繳付等情（見原審卷一二三、一二四頁
），是則甲○○除請求乙○○給付遲延利息外，要係仍就系爭三
百萬元借款債務催告前之利息為請求。原審未遑詳查究明，遽認
：乙○○所積欠已到期且未罹時效之利息，甲○○於本件未為請
求，自不在審理範圍內云云，關於甲○○請求乙○○給付三百萬
元自八十三年十月二十七日起至九十三年十月十四日止之利息部
分為甲○○敗訴之判決，自欠允洽。甲○○上訴論旨，指摘原判
決此部分為不當，求予廢棄，非無理由。
(二)關於駁回部分（即原判決關於駁回甲○○就請求乙○○給付二
百萬元本息之上訴及駁回乙○○對應給付甲○○三百萬元本息之
上訴部分）：
甲○○請求乙○○給付二百萬元本息部分，原審為甲○○敗訴之
判決；又甲○○請求乙○○給付三百萬元及自九十三年十月十五
日起算之利息部分，原審為甲○○勝訴之判決，於法均無違背。
兩造上訴意旨，分別就原審取捨證據、認定事實及解釋契約之職
權行使，指摘原判決各該部分為不當，聲明廢棄，均非有理由。
據上論結，本件甲○○之上訴為一部有理由、一部無理由，乙○
○之上訴為無理由。依民事訴訟法第四百七十七條第一項、第四
百七十八條第二項、第四百八十一條、第四百四十九條第一項、
第七十八條，判決如主文。
中　　華　　民　　國　九十六　年　　八　　月　 十六 　日
                      最高法院民事第三庭
                          審判長法官  吳　正　一
                                法官  黃　義　豐
                                法官  簡　清　忠
                                法官  鄭　玉　山
                                法官  吳　麗　女
      本件正本證明與原本無異
                                      書  記  官
中　　華　　民　　國　九十六　年　　八　　月　二十八　日
                                                      Ｅ
